【裁判字號】    92,上訴,1132
【裁判日期】    920924
【裁判案由】    違反醫師法
【裁判全文】
臺灣高等法院高雄分院刑事判決九十二年度上訴字第一一三二號
    上  訴  人
    即  被  告  甲○○
    選任辯護人  萬維堯律師
右上訴人因違反醫師法案件，不服臺灣屏東地方法院九十二年度訴字第一二七號中華
民國九十二年五月十三日第一審判決（起訴案號：臺灣屏東地方法院檢察署九十一年
度偵字第三一五五號），提起上訴，本院判決如左：
      主  文
原判決撤銷。
甲○○未取得合法醫師資格，擅自執行醫療業務，處有期徒刑柒月。扣案塑膠藥匙壹
箱、六號藥粉空瓶壹箱、一號藥粉空瓶壹箱、三號藥粉空瓶貳箱、五號藥粉空瓶壹箱
、四號藥粉空瓶伍箱、獨活寄生散參瓶、防風通聖散肆瓶、梭痛散肆瓶，藥粉拾肆瓶
（九十一年度保管字第六七五號編號十五至二十三、二十九、三十二至三十五）、藥
粉壹包（同前保管字編號第三十七號）、訪診公事包壹個（內有醫療器材一批、藥粉
一瓶，同前保管字第三十八）均沒收。
      事  實
一甲○○係設於屏東縣里港鄉○○村○○路六十四號「永安接骨所」之負責人，明知
  其未取得合法醫師資格，不得擅自執行診察、治療、開給方劑等醫療業務，且亦明
  知未經衛生主管機關核准，依法不得販賣擅自製造或將他人產品摻雜之藥品等偽藥
  ，竟自民國七十三年間起，意圖營利，在上開營業所為不特定之受有跌打損傷或筋
  骨酸痛之患者從事推拿、外用藥（膏、布）之敷貼等看診行為，每次收取新臺幣（
  下同）一百元之診療費，並將所購得「獨活寄生散」「防風通聖散」「梭痛散」摻
  雜其他不知名之藥粉等偽藥，以一天份收取一百元、五至六天份收取三百元、十二
  天至十三天份收取八百元不等價格，販賣與前來看診之病人，嗣於九十一年四月十
  六日上午十時五十分許，為警方持搜索票前往搜索，扣得其執行醫療業務所使用之
  塑膠藥匙一箱、六號藥粉空瓶一箱、一號藥粉空瓶一箱、三號藥粉空瓶二箱、五號
  藥粉空瓶一箱、四號藥粉空瓶五箱、獨活寄生散三瓶、防風通聖散四瓶、梭痛散四
  瓶、藥粉十四瓶（九十一年度保管字第六七五號編號十五至二十三、二十九、三十
  二至三十五）、藥粉一包（同前保管字編號第三十七號）、訪診公事包一個（內有
  醫療器材一批、藥粉一瓶，同前保管字第三十八）等物品。
二案經屏東縣警察局移送臺灣屏東地方法院檢察署檢察官偵查起訴。
      理  由
一訊據被告甲○○固坦承於右揭時地，從事推拿、外用藥（膏、布）之敷貼等看診行
  為而收取診療費，及向中藥房購得「防風通聖散」「獨活寄生散」「梭痛散」等藥
  販賣與病患內服等情，惟辯稱：扣案物品編號第二十四至二十八、三十、三十一、
  三十六、四十、四十一為其弟平日服用之藥，另其餘之藥品均係供病患外敷使用，
  伊並未販賣偽藥云云。
二經查：
(一)被告未取得合法醫師資格於右揭時地，為不特定之受有跌打損傷或筋骨酸痛之患者
  從事推拿、外用藥（膏、布）之敷貼等看診行為，每次收取一百元之診療費等情，
  業據被告於警詢（見警卷第五頁反面至第六頁）、偵查（見九十一年度核退字第三
  八五號偵查卷第五頁反面至第六頁）、原審（見原審卷第十二頁至第十三頁），及
  本院審理中（見本院卷第五十七頁）坦承不諱。此外，復有吊膏大塊五塊、小塊二
  十塊及吊膏用白布等供外敷所用之物（九十一年度保管字第六七五號編號十一至十
  三）在卷足憑，足見被告上開擅自執行醫療業務之自白與事實相符，自堪為其有罪
  認定之證據。
(二)被告雖否認販賣偽藥之犯行，惟被告於警詢供稱：伊診治範圍為骨科專治損傷傷、
  筋骨酸痛、附骨痛、腿痛膿、肝膽病、喉口症、腰子病、糖尿病、骨刺、小便白濁
  、祖傳秘方，‧大都病患都是骨頭、筋絡受傷來伊這裏看病的，伊就在他受傷的部
  位推拿使他輕鬆一點，比較嚴重的伊就用吊膏貼在他受傷的部位，再嚴重者就配藥
  粉讓傷者帶回去服用，‧最基本收費是敷藥一百元，如要配藥一天份是一百元，警
  方所查扣的藥粉空瓶小瓶裝（五─六天份量）收費三百元，大瓶裝（十二─十三天
  份量）收費八百元，‧伊親自配藥，如病人只是筋骨酸痛，骨頭受傷的，伊就用防
  風痛聖散、獨活寄生散、梭痛散這三項做為主支調配藥方，‧伊有告訴病人這些藥
  粉拿回去可以空腹的時候服用一藥匙的藥粉配開水（冷熱水皆可）服用即可等語（
  見警卷第五頁反面至第六頁）。且上開警詢錄音帶經原審法院勘驗結果：上揭警訊
  中記載為「服用」者被告係稱：空腹時「吃的（台語）」等語，有原審法院審判筆
  錄在卷足稽（見原審卷第三十二頁），佐以被告於偵查中自承：伊去中藥房買藥回
  來配等語（見九十一年度核退字第三八五號偵查卷第五頁反面），及現場除扣得獨
  活寄生散三瓶、防風通聖散四瓶、梭痛散四瓶外，尚有藥粉十四瓶（九十一年度保
  管字第六七五號編號十五至二十三、二十九、三十二至三十五）、藥粉一包（同前
  保管字編號第三十七號）、訪診公事包內之藥粉一瓶（同前保管字第三十八）等物
  品，其中編號二十、二十一、二十三、三十八固檢出含Caffeine、Dexamethasone
  、Hydrochlorothiazide、Indomethacin、thiamine西藥成分，而其餘藥粉未檢出
  含西藥成分，惟其成分不明，且被告未能提供合法之來源一節，有屏東縣衛生局九
  十一年五月十七日屏衛四字第０九一０００七九二一號函、高雄市政府衛生局九十
  一年六月三日高市衛四字第０九一００一六四三一號函、行政院衛生署藥物食品檢
  驗局6.藥檢參字第九一０八八六七號函各一份在卷足稽（見九十一年度偵字第
  三一五五號偵查卷第三頁至第十一頁）。被告既自承係以防風痛聖散、獨活寄生散
  、梭痛散這三項做為主支調配藥方，分裝於容量不同之藥瓶內販賣與病患，並有塑
  膠藥匙一箱、六號藥粉空瓶一箱、一號藥粉空瓶一箱、三號藥粉空瓶二箱、五號藥
  粉空瓶一箱、四號藥粉空瓶五箱在卷可憑，則依藥事法第二十條第一款、第三款規
  定：未經核准擅自製造、將他人產品摻雜者為偽藥，其上開販賣未經核准擅自製造
  、摻雜其它藥粉之行為，足認係販賣偽藥無疑。
(三)按醫療業務係指以醫療行為為職業而言，凡職業上予以機會，為非特定多數人所為
  之醫療行為均屬之，且不以收取報酬為要件。又醫療行為係指以治療、矯治或預防
  人體疾病、傷害、殘缺為目的，所為的診察、診斷及治療，或基於診察、診斷結果
  ，以治療為目的所為的處方、用藥、施術或處置等行為全部或一部的總稱。至不列
  入醫療管理之行為係指：一未涉及接骨或交付內服藥品，而以傳統推拿方法，或使
  用民間習用之外敷藥膏、外敷草藥、藥洗，對運動跌打損傷所為之處置行為。二未
  使用儀器、未交付或使用藥品，或未有侵入性，而以傳統習用之方式，對人體疾病
  所為之處置行為，如按摩、刮痧腳底按摩、收驚、拔罐、氣功、內功等情而言。若
  病人須施行之推拿、外用藥（膏、布）之敷貼，繃帶包紮及更換、藥洗、薰蒸及冷
  熱敷等，應由中醫師為之，或由助理人員依在場中醫師之指示為之一節，有高雄市
  中醫師公會九十二年六月二十四日高市中醫（成）字第０八八號函、行政院衛生署
  11.19.衛署醫字第八二０七五六五六號公告各一份在卷可稽（見本院卷第二十三頁
  至第二十五頁）。至「國術損傷接骨技術委員會」、「整復運動跌打損傷委員會」
  並非醫師法所稱之「醫師」或衛生署所核發正式證照醫事人員，故依法不得執行醫
  療行為，上開委員會成員對跌打損傷或筋骨酸療之患者所為診治，應在中醫師指示
  下依相關法律規定為之等情，亦有中國醫藥學院九十二年七月四日甫校字第０九二
  ０００一０八一號函一份在卷可憑（見本院卷第二十七頁至第二十九頁）。本件被
  告自白為不特定之受有跌打損傷或筋骨酸痛之患者從事推拿、外用藥（膏、布）之
  敷貼，其所為之處置已屬醫療行為，應取得合法醫師資格者，或符合醫師法第二十
  八條但書規定情形，始得為之，而被告既未取得醫師資格，自屬擅自執行醫療業務
  。又被告買入藥品後自行製造摻雜成份不明之偽藥，依不同容量販賣與患者服用，
  自屬「販賣」偽藥。
(四)綜上所述，被告所辯顯係避就之詞，並不足採。本件事證已臻明確，被告犯行堪以
  認定。
三核被告甲○○所為，係犯醫師法第二十八條第一項前段之未取得合法醫師資格，擅
  自執行醫療業務罪及藥事法第八十三條第一項販賣偽藥罪。被告先後多次為醫療行
  為，係其擅自執行醫療業務範圍，應包括於一個擅自執行醫療業務之範疇，為實質
  上一罪。其所犯前開多次販賣偽藥之行為，時間緊接，犯罪構成要件相同，顯係基
  於概括犯意而為，應依連續犯之規定，論以一罪。又被告所犯藥事法（於六十八年
  間為藥物藥商管理法）分別於八十二年二月五日及八十七年六月二十四日修正，修
  正後之藥事法第八十三條第一項販賣偽藥罪係處五年以下有期徒刑，得併科新臺幣
  十萬元以下罰金；修正前之藥物藥商管理法第七十三條第一項則處一年以上七年以
  下有期徒刑，得併科五千元以下罰金，比較新舊法適用之結果，以修正後之藥事法
  第八十三條第一項規定較有利於被告，應予適用；另被告所犯醫師法分別於八十一
  年七月二十九日、九十一年一月十六日修正，修正前醫師法第二十八條第一項前段
  係處一年以上三年以下有期徒刑，得併科一萬元以上五萬元以下罰金、一年以上三
  年以下有期徒刑，得併科新臺幣三萬元以上十五萬元以下罰金，較諸修正後醫師法
  第二十八條第一項前段係處六個月以上五年以下有期徒刑，得併科新臺幣三十萬元
  以上一百五十萬元以下罰金，之最低刑度為重，亦以修正後之醫師法第二十八條第
  一項較有利於被告，應予適用。被告所犯前開二罪間，有方法、結果之牽連關係，
  應依刑法第五十五條後段規定從一重之違反醫師法第二十八條第一項前段之未取得
  合法醫師資格，擅自執行醫療業務罪處斷。公訴人雖以被告調配偽藥屬特定醫事人
  員執行專業行為後，所為交付藥品行為，應屬藥事法第八十三條第一項所稱供應。
  惟被告並無醫事人員資格，且所收診療費一百元，並未包括內服藥品費，被告乃另
  向患者依調配日數份量一至十二日收取費用一節，業如前述，被告應係將該製造摻
  雜之偽藥販賣與他人，附此敘明。
四原審予以論罪科刑，固非無見，惟查：被告係將該製造摻雜之偽藥販賣與他人，原
  判決認係同藥局或醫師之讓與「供應」行為，尚有未洽。被告上訴意旨猶執前詞，
  指摘原判決不當，雖無理由，惟原判決既有上開可議之處，應由本院予以撤銷改判
  。爰審酌被告犯罪之動機、目的、方法、手段、智識程度、犯罪所生危害程度、犯
  罪所獲利益、犯後態度等一切情狀，量處如主文所示之刑。扣案獨活寄生散三瓶、
  防風通聖散四瓶、梭痛散四瓶、藥粉十四瓶（九十一年度保管字第六七五號編號十
  五至二十三、二十九、三十二至三十五）、藥粉一包（同前保管字編號第三十七號
  ）、訪診公事包一個（內有醫療器材一批、藥粉一瓶，同前保管字第三十八）等物
  品，為被告執行醫療業務所使用之器械及藥物，應依醫師法第二十八條第一項之規
  定，宣告沒收。至扣案藥粉七瓶、藥粉一包、shonghan綠色藥丸一百六十粒、ta
  紅白色膠囊八十九粒等物品（同前保管字編號第二十四至二十八、三十、三十一、
  三十六、四十、四十一），係被告之弟陳清文供平日服用之藥物，業據證人陳清文
  於原審審理中證述在卷（見原審卷第三十三頁至第三十八頁），且扣案藥物確有部
  分係於二樓供被告以外之人住居之房間內所查獲等情，亦據證人即執行搜索之警員
  陳俊龍、莊世昌證述無訛（同上卷第三十五頁至第三十八頁），核與證人即製作被
  告警訊筆錄之警員李錦華所證：警訊時將扣案物放於被告前面清點，被告供稱就扣
  案編號三十九至四十等物係伊弟弟所有等語（見原審卷第五十五頁），前揭藥物乃
  非被告執行醫療業務所使用之藥物，自無庸宣告沒收，併此敘明。
據上論斷，應依刑事訴訟法第三百六十九條第一項前段、第三百六十四條、第二百九
十九條第一項前段，醫師法第二十八條第一項前段，藥事法第八十三條第一項，刑法
第二條第一項前段、第十一條、第五十五條，判決如主文。
本案經檢察官郭振昌到庭執行職務。
中      華      民      國     九十二     年     九     月    二十四    日
                              臺灣高等法院高雄分院刑事第六庭
                                  審判長法官  王憲義
                                        法官  范惠瑩
                        法官  謝靜雯
右正本證明與原本無異。
如不服本判決應於收受本判決後十日內向本院提出上訴書狀，其未述上訴理由者，
並得於提起上訴後十日內向本院補提理由書狀（均須按他造當事人之人數附繕本)「
切勿逕送上級法院」。
                                      書記官  廖素珍
中      華      民      國     九十二     年     九     月    二十四    日
附錄：本判決論罪科刑法條：
醫師法第二十八條第一項前段：
未取得合法醫師資格，擅自執行醫療業務者，處六個月以上五年以下有期徒刑，得併
科新臺幣三十萬元以上一百五十萬元以下罰金，其所使用之藥械沒收之。
藥事法第八十三條第一項：
明知為偽藥或禁藥，而販賣、供應、調劑、運送、寄藏、牙保、轉讓或意圖販賣而陳
列者，處五年以下有期徒刑，得併科新台幣十萬元以下罰金。


司法院資訊處製作；財團法人民間司法改革基金會備份。
